【裁判字號】    89,台上,802
【裁判日期】    890413
【裁判案由】    塗銷抵押權登記
【裁判全文】
最高法院民事判決                                八十九年度台上字第八○二號
    上  訴  人  國泰人壽保險股份有限公司
    法定代理人  蔡宏圖
    訴訟代理人  李虹明
                賴盛星律師
    被 上訴 人  甲○○
    參  加  人  乙○○
右當事人間請求塗銷抵押權登記事件，上訴人對於中華民國八十八年一月十二日台灣
高等法院第二審判決（八十七年度上字第四五一號），提起上訴，本院判決如左：
    主  文
原判決廢棄，發回台灣高等法院。
    理  由
本件被上訴人主張：訴外人即伊之前妻陳秀敏夥同一不詳姓名之人於民國八十二年三
月十一日假借伊名義，將伊所有坐落台北市○○區○○段四小段一一五、一一六、一
一七等號土地應有部分各一萬分之八八，及其上建物，即門牌號碼台北市○○○路二
七○號三樓房屋（下稱系爭房地），為上訴人設定擔保本金最高限額新台幣（下同）
三百六十萬元之抵押權登記，並冒領貸款三百萬元，而後不知去向，伊至八十五年九
月始發現上情。上訴人之核貸程序顯有過失，致侵害伊之所有權等情，爰依侵權行為
法則求為命上訴人塗銷系爭房地所為上開抵押權登記之判決。
上訴人則以：與系爭抵押權相關之約定書、同意書、擔保放款借據上之被上訴人印文
均與其印鑑證明相符，足證各該文書為真正。且系爭房地之抵押權於八十二年三月八
日登記完畢後，三百萬元貸款係經被上訴人同意轉入其妻陳秀敏帳戶，被上訴人並陸
續清償分期款項至八十五年十一月十二日止，亦見被上訴人所稱遭其妻陳秀敏夥同不
明人士冒貸為不實在。系爭房屋現為被上訴人之女乙○○所有，被上訴人訴請塗銷該
房屋之抵押權登記，尤屬無據等語，資為抗辯。
原審維持第一審所為被上訴人勝訴之判決，駁回上訴人之上訴，係以：被上訴人所主
張之事實，除系爭抵押權設定係由一自稱被上訴人之人於八十二年三月八日所為，有
他項權利證明書、擔保放款借據等可證，上訴人對之並不爭執外。其餘部分兩造之爭
點僅在於本件申請擔保貸款等是否為被上訴人本人而已。經查依證人即系爭借款之承
辦人員陳鎰豐證述：「我負責本件貸款的對保，是拿身分證正本與甲○○核對無誤，
但無法確定現在這位甲○○是否為當時對保之人。」等語，上訴人顯無法證明簽立擔
保放款借據、約定書、同意書者，確為被上訴人本人。雖擔保放款借據、約定書、同
意書上被上訴人名義之印文與八十一年五月二十九日台北市士林區戶政事務所印鑑登
記申請書、八十二年二月二十五日同戶政事務所印鑑登記申請書等，被上訴人之印文
相互吻合，惟各該文書上被上訴人名義之簽名及其他筆跡則與被上訴人之筆跡特徵不
同，有憲兵學校之鑑定書及內政部警政署刑事警察局之鑑驗通知書可稽。亦見上訴人
之對保人員陳鎰豐所核對身分之對象並非被上訴人本人，該陳鎰豐既核對身分證正本
，竟疏未注意持身分證正本者並非被上訴人本人，致其得以被上訴人之名義為上訴人
設定系爭抵押權並借款，足認陳鎰豐顯未盡善良管理人之注意義務，而過失不法侵害
被上訴人之所有權。被上訴人依民法第一百八十四條第一項規定，請求上訴人賠償其
損害，即塗銷系爭房地之抵押權登記，洵屬有據，系爭房屋固已由被上訴人以贈與為
原因移轉登記為其女乙○○所有，然被上訴人本於保證該房屋無權利瑕疵之義務，仍
得訴請塗銷系爭抵押權登記等詞，為其判斷之基礎。
查某一自稱被上訴人之人於八十二年三月八日將被上訴人之系爭房地設定擔保本金最
高限額三百六十萬元之抵押權登記予上訴人後，該自稱被上訴人之人邀同被上訴人之
妻陳秀敏（按：被上訴人與陳秀敏已於八十五年十二月十七日離婚）於八十二年三月
十一日向上訴人借取三百萬元，此為原審合法確定之事實。果爾，按系爭抵押權設定
登記之時間既先於借款時間，則證人陳鎰豐於對保時，系爭抵押權設定登記早經辦妥
，陳鎰豐對保縱有疏失，似與該抵押權之設定登記無關。乃原審逕謂陳鎰豐對保時疏
未注意其核對之對象並非被上訴人本人，致該人得以被上訴人之名義為上訴人設定系
爭抵押權並借款，係過失不法侵害被上訴人之所有權，進而為上訴人敗訴之判決，即
非允洽。次查上訴人於事實審曾抗辯：系爭房地之抵押權設定登記係於八十二年三月
八日登記完畢，被上訴人並陸續清償分期款項至八十五年十一月十二日止，被上訴人
所稱係被其前妻陳秀敏夥同不明人士冒貸云云，顯不實在等語，並提出劃撥單影本二
件為證（見第一審卷第三四頁反面、第四一頁），倘被上訴人確有分期清償系爭借款
，能否謂為該借款係被上訴人所不知﹖而為其妻及另一不詳姓名者偽借其名義所冒貸
﹖被上訴人得否請求上訴人負賠償責任﹖均有疑義。原審對上訴人上開重要防禦方法
未加審認說明其取捨意見，所為上訴人不利之判斷，亦有判決不備理由之違法。又原
審既認定系爭房屋之所有權已由被上訴人移轉登記予其女乙○○，即見被上訴人並非
該房屋之「所有人」，竟復謂：上訴人所不法侵害者為被上訴人之「所有權」云云，
前後所論顯有矛盾。是被上訴人果已非系爭房屋之「所有人」，上訴人於原審抗辯：
「被上訴人以其名義就系爭房屋提起塗銷抵押權登記之訴，係以他人之權利為訴訟標
的，其訴權存在之要件有欠缺」等語（見原審卷七五、九五、一一一頁）是否全不足
取﹖原審未再詳加推求，自屬難昭折服。上訴論旨，指摘原判決不當，聲明廢棄，非
無理由。
據上論結，本件上訴為有理由，依民事訴訟法第四百七十七條第一項、第四百七十八
條第一項，判決如主文。
中      華      民      國    八十九    年      四      月     十三     日
                              最高法院民事第八庭
                                  審判長法官  蘇  茂  秋
                                        法官  徐  璧  湖
                                        法官  曾  煌  圳
                                        法官  李  慧  兒
                                        法官  楊  鼎  章
      右正本證明與原本無異
                                              書  記  官
中      華      民      國    八十九    年      五      月      一      日


司法院資訊處製作；財團法人民間司法改革基金會備份。
